【裁判字號】    92,上,754
【裁判日期】    921022
【裁判案由】    損害賠償
【裁判全文】
台灣高等法院民事判決  九十二年度上字第七五四號
    上  訴  人  甲○○
    訴訟代理人  陳麗菁律師
                王俊權律師
    被  上訴人  林修吉
                （即台北市私立喬登國英語短期補習班）
    訴訟代理人  吳旭洲律師
                吳宗輝律師
                藍建寧律師
右當事人間請求損害賠償事件，上訴人對於中華民國九十二年六月二十五日臺灣臺北
地方法院九十一年度訴字第六一三八號第一審判決提起上訴，經本院於九十二年十月
八日言詞辯論終結，判決如左：
    主    文
上訴駁回。
第二審訴訟費用由上訴人負擔。
    事    實
甲、上訴人方面：
壹、聲明：
一、原判決廢棄。
二、被上訴人應給付上訴人新台幣 (下同)二百八十三萬四千零二十七元，及自民國
    九十一年十一月二十六日起至清償日止，按年息百分之五計算之利息。
三、第一、二審訴訟費用由被上訴人負擔。
四、第二、三項聲明，請准供擔保宣告假執行。
貳、陳述：除與原判決記載相同者外，補稱：
一、原審判決以「原告先前同意被告增設補習班分校，並未造成經營上之困難，可見
    補習班之設立，在一般經驗上，並不當然會造成停止營業之結果」、「況原告自
    認停止營業係因收支無法平衡，不能繼續聘請優良師資及人員經營補習班」為由
    ，認「被告增設分校與原告停止營業並無相當之因果關係」。惟：
（一）上訴人雖曾分別同意被上訴人於營業保障範圍內增設「竹林分校」與「樂華分
      校」，然此係被上訴人恣意違約增設分校後，再以既存之事實並藉其優勢之地
      位，逼使上訴人同意其事後提出之和解條件，絕非完全自願。
（二）「竹林分校」、「樂華分校」校址距離上訴人所開設「永和分校」最主要之學
      生來源（秀朗國小及秀山國小）較遠。雖然該地點仍屬雙方約定之營業保障範
      圍內，但因屬於不同之學區，「永和分校」之學生來源尚不至於受到嚴重影響
      ，為免破壞雙方合作關係，上訴人方才勉強同意。
（三）「秀朗分校」係於八十七年三月開設，該校位址於永和市○○路八十五號，營
      業地點位於秀朗國小之正對面，較「永和分校」更靠近秀朗國小，因之，「秀
      朗分校」挾其優越地點，大量吸納秀朗國小學區之學生，嚴重搶奪上訴人「永
      和分校」之客源。
（四）系爭相關分校因同屬喬登之加盟系統，學員多以「距離之遠近」為考量因素，
      ，倘以「距離之遠近」為考量，則「永和分校」顯然因「秀朗分校」之增設，
      而喪失「中和市○○街以東之區域」之相關市場甚明，倘又一併考量被上訴人
      先前所增設之竹林分校與樂華分校所造成之影響，則永和分校得實際經營範圍
      ，已不到原先約定範圍之四分之一。準此，被上訴人增設秀朗分校之行為，已
      足以造成永和分校之學員大量流失，進而導致永和分校收支無法平衡。
（五）所謂相當因果關係，係以「行為人之行為所造成的客觀存在事實」為觀察的基
      礎，並就此客觀存在事實，依吾人智識經驗判斷，通常均有發生同樣損害結果
      之可能者，該行為人之行為與損害之間，即有因果關係。被上訴人增設「秀朗
      分校」，使得「永和分校」遭受學員大量流失、經營範圍急劇縮減等殘酷衝擊
      。原判決未考量被上訴人增設各分校之相關位址所造成之影響是否不同，逕以
        之為類比，有違經驗及論理法則。上訴人因被上訴人一再恣意違約增設分校
        ，造成「永和分校」經營範圍急劇縮減，終致結束營業，使得相關之裝潢設
        備報廢之損失，實係導因於被上訴人之違約，兩者間具有相當因果關係。
二、縱認損害數額之認定，不應以「因加盟喬登美語而投入之物力損失」為標準，亦
    應改以「永和分校歷來短少之營業收入」為標準：
（一）因秀朗分校之增設而減少之營業收入：依上訴人歷來之學員人數統計，計算減
      少之營業收入，應為新台幣四十萬五千元。【92808 (八七年)+157800( 八八
      年)＋154392(八九年)=405000 元】
（二）秀朗分校與永和分校兩者既屬同性質之補習班，且經營之市場範圍幾近相同，
      職是，應得以「秀朗分校之營業淨利」推估「上訴人所遭受損害之數額」。
（三）喬登之加盟分校均接受被上訴人之輔導，且定期接受被上訴人之查核，被上訴
      人應留有秀朗分校之學員人數紀錄；為此，依民事訴訟法第三百四十二條、第
      三百四十六條規定，請求命被上訴人或秀朗分校提出渠等所持有之相關帳冊資
      料，以計算損害之數額。
三、倘認為上訴人就所受營業損失之「數額」未能舉證證明，依民事訴訟法第二百二
    十二條第二項之規定，請求法院審酌一切情況，依所得心證認定賠償數額判予上
    訴人。
、證據：除援用第一審所提證據外，補提永和地區各分校相關位置圖、永和分校歷
    來學員人數統計表、永和分校減少營業收入統計表及加盟契約各一份為證，並聲
    請由台北縣補習教育協會就「同業利潤標準」具函表示意見。
乙、被上訴人方面：
壹、聲明：
一、上訴駁回。
二、訴訟費用由上訴人負擔。
三、願供擔保請免宣告假執行。
貳、陳述：除與原判決記載相同者外，補稱：
一、「美語」市場在台灣本即相當競爭，而上訴人於八十四年九月一日起即與被上訴
    人簽立加盟契約，然迄至八十九年九月十四日為止，均未向主管機關為立案登記
    ，顯見上訴人並未用心經營補習班，此又可從其出具之裝潢單據係於八十三年所
    開立，相隔六、七年之時間均未見其對補習班為必要之裝潢得見，是上訴人所以
    經營未見起色，純系市場自然淘汰所致，與秀朗分校及網溪分校之設立，並無因
    果關係上之必然牽連。
二、上訴人所提之相關訴訟資料，並無法證明因果關係之存在，況上訴人自認補習班
    無法繼續營運，係因收支無法平衡所致，故難認其無法繼續經營補習班，與被上
    訴人設立分校有相當因果關係。
三、上訴人之請求權基礎係八十四年之契約，上訴人所提八十三年裝潢費單據與本件
    無涉。
    理    由
一、上訴人起訴主張：伊於民國八十三年一月二十二日與被上訴人簽訂加盟契約，加
    盟被上訴人之喬登美語補習班，接受被上訴人之輔導設立永和分校，伊為經營補
    習班投入大筆教具、教材之購置及教室之裝潢，詎被上訴人竟分別於八十七年、
    八十九年間未經伊之同意，在伊經營保障區域內增設秀朗分校及網溪分校，侵奪
    伊多年來因教學優良口碑所帶來之廣大求學人數，並利用伊設立之廣告物為宣傳
    ，造成學習美語者供過於求，致伊收支無法平衡，不能繼續聘請優良師資及人員
    經營補習班而結束營業，伊因此受有二百八十三萬四千零二十七元設備、裝潢等
    損害。爰依系爭契約第二十五條約定，請求被上訴人賠償伊上開損害及法定遲延
    利息等語。
二、被上訴人則以：伊經上訴人之同意以每年五萬元之代價在上訴人經營區域內增設
    秀朗及網溪分校，並無違約情事，上訴人補習班無法繼續營運，係因上訴人未用
    心經營補習班，收支無法平衡所致，與伊設立分校並無因果關係，況兩造係於八
    十四年九月一日始簽訂加盟契約，上訴人主張之裝潢、設備等費用均發生於八十
    三年間，該費用之發生與加盟無關等語，資為抗辯。
三、上訴人主張與被上訴人簽訂加盟契約，設立喬登美語永和分校，被上訴人分別於
    八十七年、八十九年間在上訴人經營保障區域內，增設秀朗分校、網溪分校等情
    ，業據提出加盟契約書、律師函（見原審卷第十頁至第十五頁、第十七頁至第十
    八頁）為證，且為被上訴人所不爭執。茲所爭執者在於，被上訴人增設秀朗分校
    、網溪分校，是否經過上訴人之同意？上訴人結束營業與被上訴人增設分校，有
    無因果關係？經查：
（一）系爭契約第三條約定：「：：，在乙方（即上訴人）經營區域內，非經乙方同
      意，甲方（即被上訴人）不得增設加盟分班。」，故依前開約定，被上訴人雖
      不得於上訴人經營保障區域內（即方圓三公里處）增設分班，但經上訴人同意
      ，則不在此限。被上訴人辯稱其增設秀朗分校及網溪分校係經由上訴人之弟黃
      種進同意等情，並未能舉證以實其說，所辯並無可採。
（二）系爭契約第二十五條第一項約定：「任何一方違反本契約時，另一方將通知對
      方違約事項限期改善，對方若未能在二十日內答覆改善，另一方得以書面通知
      他方終止契約，並請求他方賠償違約金一百萬元，以及因契約終止所致之一切
      損失。」。查上訴人分別於八十八年二月八日、八十九年八月二十一日以被上
      訴人違約增設秀朗分校、網溪分校通知被上訴人出面協商解決等情，有上訴人
      提出且為被上訴人所不爭執之律師函在卷足憑（見原審卷第十七頁至第十八頁
      ），被上訴人未能於期限內出面解決，則上訴人依前開約定，請求被上訴人賠
      償損失，即無不合。惟按損害賠償之債，以有損害之發生及有責原因之事實，
      並二者之間，有相當因果關係為成立要件，故上訴人所主張損害賠償之債，如
      不合於此項成立要件者，即難謂有損害賠償請求權存在 (最高法院四十八年台
      上字第四八一號判例參照)。又所謂相當因果關係，係指依經驗法則，綜合行
      為當時所存在之一切事實，為客觀事後審查，認為在一般情形上，有此環境，
      有此行為之同一條件，均發生同一之結果者，則該條件即為發生結果之相當條
      件，為與結果即有相當之因果關係。反之，若在一般情形上，有此同一條件存
      在，而依客觀之審查，認為不必皆發生此結果者，則該條件與結果並不相當，
      不過為偶然之事實而已，其行為與結果間即無相當因果關係。本件被上訴人於
      兩造約定經營保障範圍內（即永和分校方圓三公里）增設秀朗分校、網溪分校
      ，固然可能因為同性質之補習班增加，使求學者增加選擇之機會，而使上訴人
      招生人數減少，惟補習班增加亦能發生群聚效果，前來該地區補習人數亦相對
      增加，此觀之台北市○○街補習班四處林立，蓬勃發展，他地區學生如潮水般
      湧向該處補習可為佐證，故分校之增設，在客觀上並不必然造成學生人數減少
      ，況被上訴人在設立秀朗分校前，已經上訴人之同意在上訴人經營保障區域內
      以每年五萬元之對價增設竹林分校及樂華分校，此為兩造所不爭執，而上訴人
      先前同意被上訴人增設補習班分校並未造成經營上之困難，可見補習班之業務
      能否蒸蒸日上、永續經營，其師資、教材、管理良劣及收費高低乃為重要因素
      ，而與補習班分校之設立，並無必然關係，在一般經驗上，亦不當然會造成停
      止營業之結果，故被上訴人增設分校，與上訴人停止營業在客觀上並無相當之
      因果關係，上訴人所提出之永和分校歷來學員人數統計表、減少營業收入統計
      表，即使為真，亦不證明係與分校之設立有何因果關係。從而，上訴人請求被
      上訴人賠償其因停止營業致加盟喬登美語所投入之人力、物力損失，即屬無據
      ，不應准許。
四、綜上所述，上訴人依據契約關係，請求被上訴人賠償營業損失二百八十三萬四千
    零二十七元，為無理由，應予駁回，原審為上訴人敗訴之判決，並駁回其假執行
    之聲請，於法並無不合，上訴意旨指摘原判決不當，求予廢棄，為無理由，應駁
    回其上訴。
五、本件事證已臻明確，兩造其餘攻擊防禦方法，於判決結果不生影響，爰不另一一
    論述，附此敘明。另上訴人聲請向台北縣補習教育協會函詢同業利潤標準與本件
    勝負無關，亦核無必要。
六、據上論斷，本件上訴為無理由，爰判決如主文所示。
中      華      民      國    九十二    年      十      月    二十二    日
                                    民事第三庭
                                        審判長法  官  張  宗  權
                                              法  官  吳  秀  美
                                              法  官  陳  永  昌
正本係照原本作成。
如不服本判決，應於收受送達後二十日內向本院提出上訴書狀，其未表明上訴理由者
，應於提出上訴後二十日內向本院補提理由書狀（均須按他造當事人之人數附繕本）
上訴時應提出委任律師或具有律師資格之人之委任狀；委任有律師資格者，另應附具
律師資格證書及釋明委任人與受任人有民事訴訟法第四百六十六條之一第一項但書或
第二項（詳附註）所定關係之釋明文書影本。
中      華      民      國    九十二    年      十      月    二十四    日
                                              書記官  劉  美  垣
附註：
民事訴訟法第四百六十六條之一（第一項、第二項）：
對於第二審判決上訴，上訴人應委任律師為訴訟代理人。但上訴人或其他法定代理人
具有律師資格者，不在此限。
上訴人之配偶、三親等內之血親、二親等內之姻親，或上訴人為法人、中央或地方機
關時，其所屬專任人員具有律師資格並經法院認為適當者，亦得為第三審訴訟代理人
。


司法院資訊處製作；財團法人民間司法改革基金會備份。
